臺灣嘉義地方法院民事判決　　　　　　　96年度重訴字第76號
原　　　告　乙○○
訴訟代理人　唐淑民律師
複 代理 人　李國楨律師
被　　　告　丙○○
　　　　　　視揚國際股份有限公司
　　　　　　　　　　　　404.
法定代理人　甲○○
上　二　人
訴訟代理人　林彥百律師
複 代理 人　李昶欣律師
　　　　　　陳偉展律師
上列當事人間請求遷讓房屋事件，於中華民國96年11月8日言詞
辯論終結，本院判決如下：
    主  文
原告之訴及假執行之聲請均駁回。
訴訟費用新臺幣陸萬陸仟壹佰肆拾貳元由原告負擔。
    事 實 與 理 由
一、原告起訴主張：
（一）原告於民國94年9月22日間向嘉義地方法院民事執行處承
      受92年度執速字第11570號強制執行事件（原執行債權人
      為龍星昇第一資產管理股份有限公司），所拍賣系爭門牌
      號碼嘉義市○○○路290號地下室、1樓、2樓、6樓、7樓
      （下稱系爭建物）之不動產，於94年12月27日取得不動產
      權利移轉證書，95年1月18日登記為所有權人，惟被告即
      承租人丙○○及占用人視揚國際股份有限公司（參96年7
      月17日起訴狀附件3公司資料查詢明細，被告丙○○為林
      森店分公司經理）迄今仍無權占用系爭5層樓房，使原告
      無法整體規劃利用，雖一再央求被告搬遷或給付合理租金
      ，均遭拒絕，原告不得已始提起本件訴訟。
（二）被告即承租人丙○○與執行債務人郭明間所為之租賃契約
      ，有關租金額及承租樓層之約定係通謀虛偽意思表示，為
      一部無效契約：
   1、鈞院92年度執速字第11570號強制執行案件，執行債權人
      龍星昇第一資產管理股份有限公司（原借款債權人為第一
      商業銀行股份有限公司）就系爭標的物整棟大樓，係向債
      務人即出租人郭明請求償還本金3,100萬元，及自94年9月
      23日起至清償日止，按年息百分之9.315計算之利息，則
      債務人即出租人郭明當時每年應繳利息為2,887,650元，
      折算每月應繳利息240,637元（系爭標的物為地下1層、地
      上7層之商業大樓，以8層樓分攤利息，平均每層樓須負擔
      30,080元之利息），惟承租人丙○○與出租人郭明所提出
      之租賃契約，竟載明每層樓之租金僅為1萬元，承租5層樓
      之月租金共為5萬元，是出租人郭明當時每月應償付債權
      銀行之利息，以本件5層樓計算，約達15萬餘元，豈有僅
      以每月5萬元之租金即將系爭樓層出租營業之理，且在每
      月須貼補將近10萬元利息之情形下，猶訂立長達10年之租
      約，顯與常理有違，況該屋既附有長期且經公證之租約，
      在民法第425條「買賣不破租賃」之規定下，所有權人勢
      必無法將之以較高售價脫手，是該份租約係被告二人以通
      謀虛偽意思而簽訂，至為明顯。
   2、本案應係執行債務人郭明深知資金缺口無法填補後，所作
      之最後手段，其等遲於89年3月8日虛偽簽訂租約，再持至
      法院公證，藉以阻礙強制執行程序之進行，並欲以此要脅
      拍定人，顯係誤解公證之意義，蓋業經公證之租賃契約，
      僅能證明當事人間於當時確有訂立租約之事實，至於該契
      約是否具備法律所定之效力，法官仍可就具體契約內容個
      別認定之，本案被告與執行債務人間所為之租賃契約，顯
      係欲阻撓拍定程序之手段。
   3、執行債務人郭明亦在同一時間內，將系爭大樓之3樓、4樓
      、5樓出租予訴外人陳勝鴻，而陳勝鴻竟有權將原屬本件
      被告丙○○所承租之系爭6樓，轉租予台糖房屋仲介股份
      有限公司（該份租約只轉租6樓，月租金即為3萬5千元，
      顯見系爭大樓每層樓均有3萬元以上之租金行情）？而台
      糖房屋仲介股份有限公司每年所繳付之租金所得，卻由郭
      明所申報（同樣有上述短報之情事）？可見本案疑點重重
      ，亟待釐清。
   4、訴外人郭明與被告丙○○對於系爭大樓之承租過程、租金
      給付方式、租金給付金額，莫衷一是、前後矛盾：
    (1)訴外人郭明於貴院地檢署庭訊時，陳稱系爭大樓係由陳勝
      鴻、被告丙○○提供900多萬元之資金興建，借款之清償
      方式則由租金那邊扣除，被告丙○○沒有給付過租金與郭
      明。另被告丙○○於貴院地檢署庭訊時，陳稱一次給付租
      金600萬元，惟被告丙○○於貴院95年度重訴第11號遷讓
      房屋事件中，具狀表示租賃協商過程中，被告丙○○與郭
      明約定除於89年繳交第1年之租金60萬元，另約定被告應
      於隔年繳清餘額540萬元。
    (2)系爭大樓乃88年、89年建築完成，89年2月18日辦理第1次
      登記，此有嘉義市地政事務所異動索引可稽，若依郭明之
      說法，被告丙○○應於89年2月18日前提供資金於郭明，
      並非延遲至89年3月8日、90年10月9日、90年10月15日始
      給付金額各為60萬、120萬、420萬之租金與郭明。
（二）被告丙○○非自行占有，即無法主張有「買賣不破租賃」
      之適用。
   1、按出租人於租賃物交付後，承租人占有中，縱將其所有權
      讓與第三人，其租賃契約，對於受讓人仍繼績存在，民法
      第425條第1項定有明文。
   2、本件承租人為被告丙○○，但占用人一直皆為被告視揚國
      際股份有限公司，兩者為不同人格，顯與民法第425條第1
      項「買賣不破租賃」規定之要件「承租人占有中」不符，
      且該條立法意旨係為保護弱勢之承租人，然本件承租人即
      被告丙○○卻於簽約當日給付租金60萬元，再於翌年即90
      年10月9日、15日先後繳清10年總租金餘額540萬元，被告
      丙○○顯為經濟上之強者，非為該條欲保護之經濟弱者，
      本件既非由承租人丙○○自行占有，即無法主張有「買賣
      不破租賃」之適用。
（三）按所有人對於無權占有或侵奪其所有物者，得請求返還之
      。對於妨害其所有權者，得請求除去之。有妨害其所有權
      之虞者，得請求防止之，民法第767條定有明文。查原告
      為系爭樓層之所有權人，被告所訂租約既係一部分虛偽無
      效，且占用人即被告視揚國際股份有限公司於1、2樓經營
      「百視達國際有限公司」，即無法律上之權源，原告依法
      訴請排除其無權占用，自屬有據。
（四）次按無法律上原因而受利益，致他人受損害者，應返還其
      利益。雖有法律上原因，而其後已不存在者，亦同，民法
      第179條定有明文。被告就其於原告取得系爭房屋之所有
      權翌日起無權占用系爭房屋（原告請求從95年1月1日起算
      損害金），應給付原告相當於租金之損害賠償金，依系爭
      房屋位處嘉義市○區○○地段，及附近之出租行情觀之，
      被告應按月給付15萬元相當於租金之損害金，始為合理。
（五）爰依民法第767條、第179條訴請排除其無權占用、給付原
      告相當於租金之損害賠償金，並聲明：1.被告應將坐落嘉
      義市○區○段2小段3之55號、3之56號、3之134號、127
      之1號、128號、129號6筆土地上之建物，即門牌號碼嘉義
      市○○○路290號地下室、及1樓、2樓、6樓、7樓等5層樓
      房遷讓交還原告。2.被告應自95年1月1日起，至騰空遷讓
      系爭5層樓房之日止，按月給付15萬元。
二、被告則以：
（一）系爭建物原為訴外人郭明所有，訴外人郭明於89年3月8日
      將系爭建物出租予被告丙○○，租賃期間至99年3月7日止
      計10年，每月租金新台幣5萬元，總計600萬元（簽約時付
      租金60萬元，90年10月9日再交付兩紙支票面額各60萬元
      ，90年10月15日復分別匯款300萬元、120萬元）。其承租
      系爭建物的目的是要用來經營百視達錄影帶出租店面，本
      計劃1樓、2樓當店面，地下室當倉庫，6樓、7樓當辦公室
      ，惟90年間系爭建物大樓被查封、地下室並有違消防法令
      情形，是考量整體之營運，除於他處另覓辦公室外，系爭
      建物1樓、2樓則續為影帶出租店面營業迄今。原告則於95
      年1月18日因拍賣而登記為系爭建物大樓所有權人。並因
      而主張上開郭明與丙○○間之租賃契約為虛偽，起訴請求
      遷讓房屋（鈞院95年度重訴字第11號）、告訴偽造文書案
      件（鈞院96年度偵字第3763號）。
（二）郭明將系爭建物出租予被告作為「百視達」店面，並無不
      法事實：
   1、被告丙○○與訴外人郭明之租賃契約於89年3月8日訂定，
      而郭明於89年6月9日起方陸續向龍星昇第一資產管理股份
      有限公司借款3,100萬元。是以，日後鉅額款而生之每月
      利息，當非數月前簽訂租賃約時租金考量之依據。
   2、又為郭明之要求，租金非按月給付，而係短期內付清600
      萬元，準此，退步言，系爭建物之每月租金縱使低於郭明
      應付予第3人之利息，惟因本件租約係一次付清600萬元，
      姑不論郭明如何去運用此鉅款，600萬元及所生之孳息用
      以償還應付予第三人之利息，即屬合理。
   3、承上，即因丙○○係短期付清10年租金方式，是以得以爭
      取到每月租金5萬之契約，出租人得立即取得租金收入避
      免房屋荒置，且係一次取得鉅款租金。基此，難謂本件每
      月租金5萬元有何不合理之處。再者，依百視達之商業品
      牌，對於整棟大樓之價值必有正面之影響，郭明將系爭建
      物出租予被告作為「百視達」店面，難謂存有何不法事實
      。
   4、承上，丙○○與郭忠間之租金約定事屬合法、合理、合情
      ，並有租金繳款收據影本1紙、台灣土地銀行支票影本2紙
      暨支票存款送款簿影本、大眾商業銀行無摺存提款對帳單
      影本、寶島商業銀行存款送款簿影本各1紙在卷可稽。其
      2人間之租賃關係確屬存在。
（三）丙○○係合法將系爭建物合法轉租予視揚國際股份有限公
      司：
   1、系爭建物丙○○向訴外人郭明承租，渠等尚將制式之租賃
      契約書第8條禁止轉租約定刪除，以明丙○○得合法將系
      爭建物轉租。
   2、視揚國際股份有限公司係合法向丙○○取得租賃權，此有
      現存之93年度、94年度、95年度，及今年96年至8月份之
      扣繳憑單可稽，前幾年度租金為100萬元，96年度起每月
      降為7萬元即年付84萬元。
   3、被告視揚公司係合法向被告丙○○取得租賃權，除有扣繳
      憑單可稽，另再檢呈現存之租賃契約書（(1)92年12月1日
      至95年11月30日(2)95年12月1日至96年11月30日）供參。
   4、查視揚公司經營之「百視達影片出租店」，於市場上有相
      當正面之口碑，並其財務係經由會計師事務所由會計師查
      核，上開扣繳憑單內容及租賃契約即皆在查核範圍，絕非
      虛偽。準此，視揚國際股份有限公司對系爭建物亦有合法
      之使用權源亦足認定。
   5、準此，丙○○有權於租賃期間將系爭建物出租，視揚國際
      股份有限公司亦有合法之使用權源。
（四）「百視達」與「視揚國際股份有限公司」係同一主體：
   1、系爭建物上有「百視達」影片出租店。惟查，「百視達」
      係品牌名稱，「視揚國際股份有限公司」為公司名稱，二
      者實為同一主體。諸如：「星巴克」係品牌名稱，「統一
      股份有限公司」為公司名稱；又如「７－１１」係品牌名
      稱，「統一超商」為公司名稱。
   2、查「百視達國際有限公司」係美商公司，86年進入台灣，
      96年1月1日中興保全集團成為「百視達」在台灣之總加盟
      商，視揚國際股份有限公司為區域加盟商（彰化至屏東，
      目前有15家門市，系爭建物所在之嘉義林森店即其門市之
      一）。
（五）鈞院96年度偵字第3763號案件認契約存在：
   1、被告丙○○與系爭建物原所有人郭明間之租賃契約為真正
      ；鈞院檢察署96年度偵字第3763號處分書亦同認定二人間
      之租賃關係確屬存在。
   2、另鈞院檢察署96年度偵字第3762號（被告：郭明、郭志宏
      、陳品豪）乙案，雖亦為郭明與其他承租人間之虛偽租賃
      關係紛爭，惟究與本件被告無任何關連，尤原告併為告訴
      情形下，丙○○獨獲不起訴處分，更足徵本件丙○○與郭
      明之租賃關係確屬存在。
（六）綜上所呈，被告有正當權源占有系爭建物，原告起訴顯無
      理由。並聲明：1.原告之訴駁回。2.訴訟費用由原告負擔
      。3.若受不利判決，請准供擔保，免假執行宣告。
三、爭點事項：
（一）不爭執事項：
   1、系爭建物原為訴外人郭明所有，嗣經法院拍賣由原告承受
      ，94年12月27日由原告取得所有權。
   2、被告丙○○於92年12月1日起將系爭建物之地下室及1、2
      樓出租予視揚國際股份有限公司，並經公證。現仍由被告
      視揚國際股份有限公司承租占有使用中。
   3、原告告發訴外人郭明與被告丙○○共同基於使公務員登載
      不實之犯意聯絡，於89年3月8日訂立租賃標的為系爭大樓
      1、2、6、7樓及地下室，訴外人郭明為避免系爭房地遭強
      制執行，遂於92年12月31日具狀向法院陳報上開租賃契約
      ，使不知情之臺灣嘉義地方法院民事執行處承辦人員將上
      開不實之事項，登載於其職務上所掌拍賣公告上，並註明
      上開抵押物拍定後不點交，致影響投標人標買之意願，因
      認訴外人郭明涉犯使公務員登載不實罪嫌。惟經檢察官為
      不起訴處分確定。
（二）爭執事項：
   1、系爭建物之地下室及1、2、6、7樓，89年3月8日於原告承
      受前由郭明出租予丙○○之租約，是否通謀虛偽意思表示
      而無效。
   2、民法第425條買賣不破租賃之規定是否保護間接占有人及
      非經濟上弱者。
四、系爭建物之地下室及1、2、6、7樓，89年3月8日於原告承受
    前由郭明出租予丙○○之租約，是否通謀虛偽意思表示而無
    效。經查：
（一）被告丙○○確有於89年3月8日承租系爭大樓1、2、6、7樓
      及地下室。被告丙○○又於92年12月1日起將系爭建物之
      地下室及1、2樓出租予視揚國際股份有限公司，現仍由被
      告視揚國際股份有限公司承租中。系爭建物之地下室及1
      、2、6、7樓之租賃契約書暨公證書、視揚國際股份有限
      公司加盟百視達林森店合約可證，原告對契約之真正亦不
      爭執，自屬真實。
（二）被告丙○○確有於簽約時付租金60萬元，90年10月9日再
      交付2紙支票面額各60萬元，90年10月15日復分別匯款300
      萬元、120萬元，總計600萬元之租金予訴外人郭明之事實
      ，有租金繳款收據影本1紙、臺灣土地銀行支票影本2紙暨
      支票存款送款簿影本、大眾商業銀行無摺存提款對帳單影
      本1紙、寶島商業銀行存款送款簿影本1紙等在卷可證（見
      95年交查字第917號卷第53-57頁）
（三）被告丙○○於92年12月1日起將系爭建物之地下室及1、2
      樓出租予視揚國際股份有限公司，現仍由被告視揚國際股
      份有限公司承租占有使用中，亦為兩造所不爭執。
（四）被告丙○○於偵查中陳稱系爭建物之6樓出租予訴外人魏
      渺芫之事實，亦經魏渺芫於偵查中證述明確，魏渺芫證稱
      ：「系爭建物之6樓是92年向丙○○承租，租金每年付一
      次，一年之租金為72000元」等語（見95年交查字第917號
      卷第67、68、90頁）。互核證人所述，與被告丙○○上開
      所陳相符，且證人實際參與本件系爭房屋之租賃過程，復
      與當事人間並無任故舊恩怨，亦與本件訴爭結果無任何利
      益糾葛，當不致為偏袒任何一方而為虛偽陳述，致干冒受
      偽證罪追訴處罰之危險，是其證述應屬可採。此外並有租
      約影本1份可證。
（五）租賃契約締結後，承租人本有使用收益之權，是承租人因
      故未使用，並不足以認定該租賃契約係屬虛偽，況被告丙
      ○○已於92年1月1日將系爭大樓6樓出租予魏渺芫，已如
      上述，縱被告郭明於90年間以訴外人陳品豪名義出租系爭
      大樓6樓之情為真，惟被告丙○○確有給付租金及使用部
      分承租樓層已如上述，是此僅為承租人與出租人間之民事
      糾葛，究難認該租約係屬虛偽。
（六）訴外人郭明係於92年12月31日始具狀向法院陳報上開租賃
      契約，距上開租賃契約簽立之日已逾4年，既無積極證據
      足認上開租賃契約係屬虛偽，復無實據認上開租賃契約之
      陳報係由訴外人郭明與被告丙○○共同為之，自難僅因被
      告丙○○就系爭大樓6、7樓及地下室使用情形有異，即認
      被告丙○○與訴外人郭明間之租約係通謀虛偽意思表示而
      無效。
（七）再者，原告告發訴外人郭明與被告丙○○共同基於使公務
      員登載不實之犯意聯絡，於89年3月8日訂立租賃標的為系
      爭大樓1、2、6、7樓及地下室，訴外人郭明為避免系爭房
      地遭強制執行，遂於92年12月31日具狀向法院陳報上開租
      賃契約，使不知情之臺灣嘉義地方法院民事執行處承辦人
      員將上開不實之事項，登載於其職務上所掌拍賣公告上，
      並註明上開抵押物拍定後不點交，致影響投標人標買之意
      願，因認訴外人郭明與被告丙○○涉犯有使公務員登載不
      實罪嫌。惟經檢察官為不起訴處分確定之事實，有96年偵
      字第3762、3763不起訴處分書影本2份可證，並經調卷查
      明無誤。
（八）被告丙○○與訴外人郭明之租賃契約係於89年3月8日訂定
      ，而郭明係於89年4月29日以系爭建物第一商業銀行抵押
      借款3,100萬，此有切結書影本、借款申請書影本可證（
      見本院95年重訴11號卷第63-65頁）。是訴外人郭明將系
      爭建物之地下室及1、2、6、7樓出租後，再以系爭建物向
      銀行借款，則其日後借款而生之每月利息，當非於前簽訂
      租賃約時租金考量之依據。
（九）綜上足認訴外人郭明與被告丙○○就系爭大樓1、2、6、7
      樓及地下室之租賃關係真實存在。
五、民法第425條買賣不破租賃之規定是否保護間接占有人及非
    經濟上弱者。
（一）按出租人於租賃物交付後，承租人占有中，縱將其所有權
      讓與第三人，其租賃契約，對於受讓人仍繼續存在。前項
      規定，於未經公證之不動產租賃契約，其期限逾5年或未
      定期限者，不適用之。88年4月21日修正公布之民法第42
      5 條定有明文。
（二）系爭建物之地下室及1、2、6、7樓於89年3月8日由訴外人
      郭明租予被告丙○○，並經公證。被告丙○○再於92年12
      月1日將系爭建物之地下室及1、2租予視揚國際股份有限
      公司，92年間將系爭建物之6樓租予魏渺芫。其後原告在
      94年12月27日取得系爭建物之地下室及1、2、6、7樓之所
      有權。據此足證被告丙○○承租系爭建物之地下室及1、2
      、6、7樓後，原告始取得系爭建物之地下室及1、2、6、7
      樓之所有權。雖被告丙○○將其系爭建物之地下室及1、2
      、6樓再轉租予他人，而間接占有系爭建物之地下室及1、
      2、6樓。然間接占有仍屬占有形態之一種，自仍有上述民
      法第425條買賣不破租賃規定之適用。
（三）其次，民法第425條買賣不破租賃之規定，並無限縮承租
      人適用之資格，故不得以被告丙○○能支付600萬元之租
      金即謂無民法第425條買賣不破租賃之適用。
六、綜上所述，訴外人郭明與被告丙○○就系爭建物之地下室及
    1、2、6、7樓之租賃關係真實存在。被告丙○○承租後，系
    爭建物之地下室及1、2、6、7樓雖由原告繼受取得，然被告
    丙○○仍有民法第425條買賣不破租賃之適用，亦即原存於
    被告丙○○與訴外人郭明間之租賃關係，即由原告繼受。是
    被告丙○○與原告間仍存有租賃關係，則被告丙○○及視揚
    國際股份有限公司占有系爭建物之地下室及1、2、6、7樓即
    非無權占有。從而原告依民法第767條、第179條訴請排除其
    無權占用、給付原告相當於租金之損害賠償金，而請求（一
    ）被告應將坐落嘉義市○區○段2小段3之55號、3之56號、3
    之134號、127之1號、128號、129號6筆土地上之建物，即門
    牌號碼嘉義市○○○路290號地下室、及1樓、2樓、6樓、7
    樓等5層樓房遷讓交還原告。（二）被告應自95年1月1日起
    ，至騰空遷讓系爭5層樓房之日止，按月給付15萬元為無理
    由，均應予駁回。
七、原告之訴既經駁回，其假執行之聲請，已失所附麗，應併予
    駁回。
八、本案事證已臻明確，兩造其餘主張陳述及所提之證據，均不
    影響本案判決，毋庸再予審酌，附此敘明。
九、訴訟費用裁判之依據：民事訴訟法第78條。
中　　華　　民　　國　　96　　年　　11　　月　　22　　日
                  民一庭法　官　馮保郎
以上正本係照原本作成
如對本判決上訴須於判決送達後20日內向本院提出上訴狀，並依
上訴利益繳交第二審裁判費。
中　　華　　民　　國　　96　　年　　11　　月　　23　　日
                        書記官　王立梅
